【裁判字號】    97,訴,5068
【裁判日期】    980325
【裁判案由】    侵占等
【裁判全文】
臺灣板橋地方法院刑事判決              97年度訴字第5068號
公  訴  人  臺灣板橋地方法院檢察署檢察官
被      告  戊○○
上列被告因業務侵占等案件，經檢察官提起公訴（97年度調偵字
第947號），本院判決如下：
    主  文
戊○○犯業務侵占罪，處有期徒刑柒月；又犯業務侵占罪，處有
期徒刑捌月。應執行有期徒刑壹年。
其餘被訴部分均無罪。
    事  實
一、戊○○於民國96年4 月間起至同年10月間止，擔任位於臺北
    市○○區○○路67號8 樓「合芳美容坊」會計，負責向客戶
    收取費用、經手各項財務收支、保管該美容坊現金款項及將
    收支情形登載於自製之收支明細表、現金帳等業務，為從事
    業務之人。其明知身為會計，於收受該美容坊各種款項後，
    均應據實處理，不得將之據為己有，竟意圖為自己不法之所
    有，於96年8 月間（起訴書誤載為96年4 月2 日），藉保管
    客戶甲○○所繳消費款項新臺幣（下同）35000 元之機會，
    將其中20000 元侵吞入己，足以生損害於該美容坊負責人乙○○。其另基於意圖為自己不法之所有，於96年9 月間某日
    ，藉保管丙○○投資合芳美容坊入股款100000元之機會，將
    其中50000 元侵吞入己，足以生損害於該美容坊負責人乙○○。嗣乙○○於96年10月間察覺戊○○有侵占款項之嫌，經
    與該美容坊員工丁○○、戊○○共同對帳後，始查悉上情。
二、案經乙○○訴請臺灣板橋地方法院檢察署檢察官偵查後起訴
    。
    理  由
壹、程序部分：
    本院認定事實依據之下述各項證據之證據能力，本件被告及
    檢察官於言詞辯論終結前，均未聲明異議，該等證據已經本
    院於審理時逐一提示予被告及辯護人表示意見，本院審酌該
    等證據之取得過程並無瑕疵，與本案待證事實間復具有相當
    之關聯性，以之為本案證據並無不當，自得採為本件認定事
    實之基礎，併此敘明。
貳、實體部分：
甲、有罪部分：
一、訊據被告戊○○固坦承其曾經手丙○○所繳投資股款100000
    元，但否認有何侵占犯行，辯稱：客戶甲○○所繳之消費款
    ，其並未經手，並不知實際情形，丙○○之入股款100000元
    經分期繳納完畢後，已全部繳交美容坊，當中50000 元已經
    入帳，另50000 元雖無入帳紀錄可以證明，但實際上已繳交
    美容坊云云。經查：
  (一)被告於前揭時期擔任合芳美容坊會計，負責前揭業務事項及
    該美容坊負責人為乙○○等事實，業經證人丁○○於偵查、
    本院審理時及證人乙○○於偵查時分別證述明確，並有合芳
    美容坊營利事業登記證影本1 紙在卷可憑（見臺灣板橋地方
    法院檢察署96年度他字第7826號卷第32頁），而本件告訴人
    乙○○於96年10月間因察覺帳目數額有異，故要求被告交出
    帳目資料，經乙○○、丁○○與被告3 人對帳結果，發覺短
    少2 筆款項即甲○○繳交之消費款20000 元及丙○○之入股
    款50000 元等事實，亦經證人丁○○於偵查、本院審理時及
    證人乙○○於偵查時證述在卷，並有偵查卷附收支明細表、
    現金帳可佐。
  (二)被告雖辯稱未曾經手甲○○所繳款項云云，惟證人丁○○於
    本院審理時已證述該美容坊所收款項均交由被告保管、入帳
    ，其陸續向甲○○收款合計35000 元均交給被告，案發後經
    對帳查證結果，甲○○所繳款項，僅其中2 筆10000 元及50
    00元有入帳，其餘款項均未入帳等語（見本院卷第48頁），
    被告所辯與證人丁○○前開證述並不相符，經審酌由被告親
    筆記錄之帳目資料，其中96年8 月9 日之現金帳確實記載甲○○繳交5000元（見同他字卷第62頁），核與丁○○前開證
    述相合，反觀被告既辯稱未曾經手甲○○所繳款項，卻又於
    該8 月9 日之現金帳上記錄甲○○繳交5000元，益見其辯並
    非實情，況本院遍觀卷附由被告親筆記錄之收支明細表及現
    金帳，被告就美容坊之一般支出、客戶繳交之消費款及進貨
    費用等事項均一一臚列，何獨除甲○○部分未經手處理，此
    實與常情相違，遑論被告身為會計，負責經手、保管客戶繳
    交美容坊消費款項，本為其職掌範圍，可見被告以前詞置辯
    意在卸責，並不足採。
  (三)至被告辯稱丙○○投資款100000元均已繳交美容坊，當中50
    000 元有入帳紀錄，另50000 元雖無入帳紀錄但實際上已繳
    交美容坊云云，並未提出何事證以實其說，亦與乙○○、丁○○於對帳後發現短少該筆未入帳50000 元款項之結果不符
    ；而依證人丙○○於本院審理時之證詞及書面說明、刷卡紀
    錄等證據，丙○○於96年6 月14日以刷卡方式支付40000 元
    予被告後（刷卡2 筆，每筆20000 元，詳刷卡紀錄，見臺灣
    板橋地方法院檢察署97年度調偵字第947 號卷第9 頁），迄
    於96年9 月23日支付尾款現金15000 元結清為止（詳丙○○
    於96年10月24日與乙○○對帳後簽署之書面說明，見同他字
    卷第26頁），其餘45000 元部分，證人丙○○已證述係以現
    金分多次支付，每次交給被告5000元到10000 元不等等語（
    見本院卷第39頁），本院經核丙○○之證詞及前開刷卡紀錄
    、書面說明，認上述以現金分次支付45000 元款項部分，丙○○就分期支付現金之時間及數額所為之說明，雖有陳述不
    清之情形（詳後述），然丙○○前開證述該45000 元部分係
    以現金分多次給付，每次5000元到10000 元不等等語，則恰
    與被告於準備程序時供述丙○○入股款項100000元有付滿，
    第一次係刷卡支付，之後係分期以現金慢慢支付等語相符（
    見本院卷第16頁），自屬可採，惟觀丙○○投資股款之入帳
    情形，被告除於96年6 月21日將其中5000 0元入帳外（詳收
    支明細表，見同他字卷第16頁），至96年10月間乙○○察覺
    有異與被告對帳時止，遍觀合芳美容坊自96年6 月至10月之
    收支明細表及現金帳，均無其餘丙○○投資款項之入帳紀錄
    ，是以前開丙○○投資款項支付方式以觀，丙○○於96年6
    月14日以刷卡方式支付40000 元予被告後，其餘60000 元即
    分期以現金支付被告，期間每次支付5000元至10000 元不等
    ，至同年9 月23日支付尾款15000 元結清為止，衡情，包括
    尾款15000 元在內，自96年6 月至同年9 月23日止，應有多
    次支付現金予被告之事實存在，然被告對此竟無法提出何入
    帳紀錄以供查證，與本件被告執行其他記帳事項時臚列各項
    收付情形迥異，益見被告所辯不實。本件事證明確，被告犯
    行堪以認定。
二、核被告所為，均係犯刑法第336條第2項之業務侵占罪。被告
    所犯2 次業務侵占犯行，犯意各別，行為互殊，應予分論併
    罰。爰審酌被告身為會計，竟圖不勞而獲侵占他人錢財，犯
    後無心賠償，應受非難，惟審酌其平日素行尚佳，及參酌其
    犯罪手段、智識程度、告訴人受害情形等一切情狀，分別量
    處如主文所示之刑，並定其執行刑。
三、公訴意旨另以：被告戊○○基於意圖為自己不法所有而侵占
    客戶甲○○繳交之消費款數額，除上揭論罪科刑部分即2000
    0 元外，尚侵占50000 元，因認被告此部分亦涉有刑法第33
    6 條第2 項之業務侵占罪嫌。經查，甲○○固於96年4 月2
    日與合芳美容坊簽訂會員消費契約，約定甲○○之服務費用
    為70000 元，惟丁○○於簽約後陸續向甲○○收款，至96年
    8 月間合計收取35000 元並交給被告，案發後經對帳查證結
    果，甲○○所繳款項部分，僅其中2 筆10000 元及5000元有
    入帳，其餘20000 元並未入帳等語，有前開證人丁○○之證
    詞（見本院卷第48頁）及96年8 月9 日現金帳可憑（見同他
    字卷第62頁），是本件除已經認定被告侵占甲○○消費款20
    000 元外，並無任何事證可以證明前揭公訴意旨所指犯行，
    既不能證明犯罪，本應就此部分為無罪之諭知，惟因公訴人
    認此部分與前開論罪科刑部分具有單純一罪之關係，故不另
    為無罪之諭知，併此敘明。
乙、無罪部分：
一、公訴意旨略以：被告戊○○共收受丙○○投資股款100000元
    ，竟基於登載不實之犯意，僅於96年6 月21日收支明細表上
    登載收入50000 元；另合芳美容坊因向亨達行銷有限公司（
    下稱亨達公司）借用信用卡刷卡機，而與亨達公司約定須支
    付該公司手續費用即刷卡數額之6.5 ％，被告身為會計，明
    知客戶林俊旗等4 人刷卡消費數額合計99000 元依上開比例
    應撥付之手續費為6435元，竟基於登載不實之犯意，於96年
    7 月份之現金帳上記載撥付亨達公司之金額為9685元，因認
    上開2 部分均涉商業會計法第71條第1 款之將不實事項記入
    帳冊罪嫌，並認應予分論併罰。經查：
  (一)公訴人認被告涉犯前開商業會計法罪嫌，係以告訴人乙○○
    之指訴、96年6 月21日收支明細表、96年7 月份現金帳及亨
    達公司刷卡紀錄為其主要論據，被告固坦承前開收支明細表
    及現金帳之紀錄為其登載，惟否認登載不實之犯行，辯稱：
    丙○○投資款項之支付，一開始是刷卡支付，其餘部分係以
    現金分期支付，於96年6 月21日左右，丙○○支付款項約達
    50000 元，其登載上並無不實，及96年7 月份撥付予亨達公
    司之手續費用確為9685元無訛，並無利用此項記載侵占任何
    款項，係因現存帳目資料不全，無法提出此部分詳細記錄以
    為說明，但確無登載不實之情等語。
  (二)按犯罪事實應依證據認定之，無證據不得認定犯罪事實；不
    能證明被告犯罪者，應諭知無罪之判決，刑事訴訟法第154
    條第2 項、第301 條第1 項分別定有明文。公訴意旨雖認被
    告收受丙○○投資款100000元，卻僅在收支明細表記載收入
    50000 元，登載不實云云，惟依前開證人丙○○之證詞、書
    面說明及刷卡紀錄，雖可認定丙○○已全數支付投資款1000
    00元予被告，且其中40000 元係丙○○於96年6 月14日以刷
    卡方式支付，及尾款15000 元係丙○○以現金於96年9 月23
    日支付等事實外，其餘陸續以現金分期支付被告，每次5000
    元至10000 元不等合計45000 元款項部分，各分期支付之時
    間與數額，依前開書面說明所示（見同他字卷第26頁），除
    尾款支付時間、數額之記載明確可信外，其餘各期支付之時
    間並未清楚載明，而該書面說明經公訴人於本院審理時當庭
    提示予丙○○確認後，證人丙○○仍無法清楚說明各期以現
    金支付之時間、數額，衡情，以每期5000元到10000 元不等
    之數額分期支付，受分期瑣碎及數額不大之影響，若非於支
    付前後詳細記錄細節，單憑記憶事後追索，實有一定困難，
    反觀被告於96年6 月21日收支明細表記載收入丙○○款項50
    000 元，對照前開丙○○於同年6 月14日以刷卡支付40000
    元，其餘60000 元以每次5000元到10000 元不等數額支付等
    事實，被告此部分入帳之登載，從時間點及數額加以觀察，
    並無矛盾之處，被告辯解此部分登載並無不實，尚非無稽。
  (三)公訴意旨另認被告明知依比例應撥付之手續費為6435元，竟
    於96年7 月份之現金帳上記載撥付金額為9685元，為登載不
    實云云。經查，被告所稱現存帳目資料不全之情形，核與告
    訴人乙○○證述相符，本院經核96年7 月份現金帳中雖有科
    目「6.5% 9685 元」之記載（見同他字卷第30頁），而依被
    告於審理時之供述，該部分登載確係因刷卡而應支付亨達公
    司之手續費，然細繹該頁現金帳，並無日期之記載，經與亨
    達公司刷卡紀錄比對後（見同他字卷第66頁），並無法確定
    此處9685元係告訴人乙○○所指借用刷卡機供客戶林俊旗等
    4 人刷卡消費後應支付予亨達公司之手續費，此部分登載是
    否確係不實，並非無疑；而查告訴人乙○○於偵查中就上開
    刷卡紀錄與7 月份現金帳比對後，因覺被告可能有侵占款項
    嫌疑，而向檢察官提出此部分指訴，惟經檢察官偵查結果，
    因檢察官認此部分似無侵占情形，經與告訴人確認後，告訴
    人亦表示此部分因帳目資料不全無法推敲是否確有不法，以
    上均有訊問筆錄可憑（見同調偵字卷第19、20頁），是本件
    既無從認定其間是否確有不法，自難以此不全之帳目資料遽
    論被告此部分確係登載不實，況從犯罪動機及目的而論，矧
    被告若未侵占款項，即無掩飾或彌縫帳目數額之必要，何須
    在帳目上故為不實之登載，以被告身為會計專業，實難認其
    會為此有害無益之舉動，況對照本件被告犯罪手段，其侵占
    甲○○消費款20000 元及丙○○投資款50000 元，均係藉保
    管機會直接將款項侵吞入己而未入帳，與此處「以少報多」
    （公訴意旨認正確撥付之手續費應為6435元，卻登載9685元
    ）明顯不同，而在無法確認此部分登載與侵占有關之前提下
    ，自無從將此登載不符之處，逕以侵占資金缺口之彌縫手段
    視之，反觀被告對此固僅辯稱因帳目資料不全致無法說明等
    語，惟帳目資料不全既屬實情，其辯亦非無可信之處，是既
    無積極證據可認此部分登載不符之處確係出於犯意而為，自
    難以登載不實之罪相繩。
二、至公訴意旨引用商業會計法第71條第1 款之罪名，依最高法
    院85年度台上字第2082號刑事判決意旨，商業會計法第71條
    第1 款所指之帳冊，係指經營商業依法應設置之帳簿而言，
    依稅捐稽徵法相關規定，帳簿使用前應送主管稽徵機關登記
    、驗印，如非依此設置之帳簿，縱有不實，除成立他罪名外
    ，尚難以該罪相繩。蓋依商業會計法第79條規定，小規模之
    合夥或獨資商號，得不適用該法之規定，而依經濟部84年6
    月20日經 (84) 商字第84210400號函釋所示，此小規模與否
    之判斷係以每月銷售額20萬元以下未達使用統一發票標準而
    定，是類此小規模合夥或獨資，基於稅捐課徵技術及成本效
    益考量，本無要求依商業會計法設置簿冊之必要；反之，對
    較具規模以上之商業單位，基於稅捐課徵及行政管理之需要
    ，自應依商業會計法設置簿冊，且依此設置之簿冊尚必須依
    「稅捐稽徵機關管理營利事業會計帳簿憑證辦法」第10條規
    定接受主管稽徵機關檢查並蓋印查驗。查合芳美容坊依其營
    利事業登記證之記載，為合夥組織，依卷內客戶消費情況以
    觀，確為小規模經營，而卷附被告所製之收支明細表、現金
    帳，並無何蓋印查驗之情形，自屬商業會計法第79條所定得
    不適用該法之小規模合夥組織，是本件被告製作之收支明細
    表及現金帳等，即非商業會計法所指之帳冊，自無該法適用
    之餘地，併附此敘明。
三、綜上所述，本件被告並無公訴意旨所指登載不實之犯行。此
    外，復查無其他積極證據，足資證明被告有何登載不實之犯
    行，即屬不能證明被告犯罪，揆諸前開說明意旨，自應為被
    告無罪之諭知。
據上論斷，應依刑事訴訟法第299 條第1 項前段、第301 條第1
項，刑法第336 條第2 項、第51條第5 款，刑法施行法第1 條之
1 第1 項、第2 項前段，判決如主文。
本案經檢察官彭聖斐到庭執行職務。
中    華    民    國    98    年    3     月    25    日
                  刑事第十庭審判長  法  官  彭全曄
                                    法  官  洪珮婷
                                    法  官  陳正昇
以上正本證明與原本無異。
如不服本判決應於收受送達後10日內向本院提出上訴書狀，並應
敘述具體理由；其未敘述上訴理由者，應於上訴期間屆滿後20日
內向本院補提理由書（均須按他造當事人之人數附繕本）「切勿
逕送上級法院」
                                    書記官  林文達
中    華    民    國    98    年    3     月    26    日
附錄本案論罪科刑法條
刑法第336條
對於公務上或因公益所持有之物，犯前條第 1 項之罪者，處 1
年以上 7 年以下有期徒刑，得併科 5 千元以下罰金。
對於業務上所持有之物，犯前條第 1 項之罪者，處 6 月以上
5 年以下有期徒刑，得併科 3 千元以下罰金。
前二項之未遂犯罰之。


司法院資訊處製作；財團法人民間司法改革基金會備份。
